【裁判字號】    92,台上,1917
【裁判日期】    920910
【裁判案由】    返還不當得利
【裁判全文】
最高法院民事判決                              九十二年度台上字第一九一七號
    上  訴  人  甲 ○ ○
    訴訟代理人  朱 立 人律師
    上  訴  人  戊 ○ ○
                庚 ○ ○
                丙 ○ ○
                乙 ○ ○
                辛○○○
                己 ○ ○
    共      同
    訴訟代理人  林 國 明律師
    上  訴  人  丁 ○ ○
右當事人間請求返還不當得利事件，兩造對於中華民國九十年八月七日台灣高等法院
台南分院第二審判決（八十九年度重上字第八八號），各自提起上訴，本院判決如左
：
    主  文
原判決廢棄，發回台灣高等法院台南分院。
    理  由
本件上訴人甲○○請求對造上訴人戊○○、庚○○、丙○○、乙○○、辛○○○、己
○○（下稱戊○○等六人）及丁○○連帶給付伊新台幣（下同）一千三百萬元本息，
經原審判決甲○○勝訴，戊○○等六人提起第三審上訴，提出非基於其個人關係之抗
辯有理由，對於戊○○等六人及丁○○即屬必須合一確定，依民事訴訟法第五十六條
第一項第一款規定，戊○○等六人上訴之效力及於丁○○，爰併列其為上訴人，合先
敘明。
次查甲○○主張：伊於民國八十三年十二月二十二日向戊○○等六人及丁○○（下稱
戊○○等七人）之被繼承人王上以總價一億九千五百零二萬元買受其所有坐落台南縣
仁德鄉○○段四五之一、四五之一九、四五之二０、四五之二二地號土地所有權，及
同段四五之二一地號土地使用權，伊已付定金二千萬元，及期款八百萬元、二百萬元
、三百萬元，共計三千三百萬元。於八十四年六月十五日，因土地重測面積增加，雙
方約定增加價金三百六十萬元。嗣因王上提供之資料不足，伊未能申領建造執照向銀
行貸款，乃未依約支付期款，經王上催告後，於八十四年八月二十六日解除契約，沒
收伊已付之價金為違約金。惟上開違約金額過高，應予酌減為五百萬元，其餘二千八
百萬元，王上即應返還不當得利予伊。茲王上已於八十五年七月二十日死亡，戊○○
等七人為其繼承人，對於該債務應負連帶清償責任等情。求為命戊○○等七人連帶給
付伊二千八百萬元及加付法定遲延利息之判決（未繫屬本院部分不予贅述）。
戊○○等七人則以：甲○○未依約給付價金，經王上催告後，仍不履行，王上解除契
約沒收甲○○已付價金為違約金，並無不合；且系爭土地價格下跌，王上損失甚鉅，
系爭違約金額並無過高等語，資為抗辯。
原審以：甲○○就其主張之事實，已據提出不動產買賣契約書、土地買賣增修補約、
郵局存證信函及戶籍謄本為證，並為戊○○等七人所不爭，自屬真實。甲○○與王上
於八十四年六月十五日簽訂之土地買賣增修補約第二條第一款載明：含王上於仁德鄉
農會貸款債務一千五百萬元由甲○○負責償還，甲○○已付期款共計四千八百萬元等
語，王上於八十四年八月二十六日委託翁秋銘律師所發台南西華郵局第一三六號存證
信函，亦稱：甲○○已付定金二千萬元，及期款八百萬元、三百萬元、二百萬元等語
，足徵甲○○共已給付價金三千三百萬元。系爭契約第十一條約定「甲（即甲○○）
如違約不願承買，或不履行按約分期付交價款時，或因可歸責於甲之事由，致不能按
約付交價款時，不待催告，願將已付定金全部給乙（即王上）沒收為違約金。」系爭
土地買賣增修補約第二條約定：「二第二期款八千萬元，於甲方（即甲○○）指定銀
行雙方同意代書辦妥銀行貸款後支付，三第三期款（尾款）七千零六十二萬元，於乙
方（即王上）收訖第二期款之日算起二個月內一次付清。」第四條約定：「為保障乙
方權益，乙得於土地過戶於甲方辦理貸款交付第二期款後，設定相當於第三期款金額
提高百分之十之債務，於乙方收訖第三期款後塗銷，同時甲方應提供土地過戶所需文
件由乙方指定之代書保管，於甲方應交付第三期款而未交付時，逕為將土地過戶予乙
方，甲方於此之前所有交付予乙方款項均由乙方沒入為違約金」等語，甲○○因資金
不足，未按期支付買賣價款，應由其負責償還之仁德鄉農會貸款一千五百萬元，亦僅
付息至八十四年六月十九日，經王上催告，仍未履行，業據王上解除契約，為甲○○
所不爭，王上依上開約定沒收甲○○已付價金三千三百萬元為違約金，尚非無據。惟
查系爭契約於八十三年十二月二十二日訂立，於八十四年八月二十六日解除契約，僅
歷時八月餘，王上對系爭土地並未支出何費用，其沒收該三千三百萬元為違約金，顯
屬過高。審酌系爭買賣總價為一億九千八百六十二萬元，原約定違約金二千萬元，未
高於一般交易情形，土地交易程序繁複，金額甚鉅，價格難免有相當程度之漲跌，雙
方均須負擔風險，系爭違約金之數額以二千萬元為相當，應予酌減。王上沒收甲○○
已付價金三千三百萬元為違約金，於二千萬元之範圍，並無不合，超過部分，即屬不
當得利，應返還予甲○○。戊○○等七人為王上之繼承人，就此債務應負連帶責任。
從而，甲○○請求戊○○等七人連帶給付伊一千三百萬元及加付法定遲延利息，洵屬
正當，應予准許；超過上開請求部分，即非有據，不應准許。爰維持第一審所為甲○
○一部勝訴、一部敗訴之判決，駁回兩造各自之上訴。
按約定之違約金額是否相當，須依一般客觀事實、社會經濟狀況及當事人所受損害情
形，以為酌定標準。原審未就王上因甲○○違約致其受有何損害，詳加調查審認，遽
以上開理由認系爭違約金額以二千萬元為相當，而予酌減，殊嫌速斷。兩造上訴論旨
，各自指摘原判決於其不利部分為不當，求予廢棄，均非無理由。
據上論結，本件兩造上訴均為有理由。依民事訴訟法第四百七十七條第一項、第四百
七十八條第二項，判決如主文。
中      華      民      國    九十二    年      九      月      十      日
                              最高法院民事第三庭
                                  審判長法官  林  奇  福
                                        法官  陳  國  禎
                                        法官  李  彥  文
                                        法官  陳  重  瑜
                                        法官  吳  麗  女
      右正本證明與原本無異
                                              書  記  官
中      華      民      國    九十二    年      九      月    二十六    日
                                                                      Ｑ


司法院資訊處製作；財團法人民間司法改革基金會備份。
